臺灣臺南地方法院民事裁定
110年度消債職聲免字第45號
債  務  人  葉佳妤  

代  理  人  楊鵬遠律師
債  權  人  國泰人壽保險股份有限公司

代  表  人  劉上旗  


代  理  人  陳家富  
債  權  人  上海商業儲蓄銀行股份有限公司


代  表  人  林志宏  


上列債務人聲請消費者債務清理事件，經本院裁定清算程序終結
後移送裁定免責，本院裁定如下：
    主  文
債務人甲○○應予免責。
    理  由
一、按法院為終止或終結清算程序之裁定確定後，除別有規定外
    ，應以裁定免除債務人之債務；法院裁定開始清算程序後，
    債務人有薪資、執行業務所得或其他固定收入，扣除自己及
    依法應受其扶養者所必要生活費用之數額後仍有餘額，而普
    通債權人之分配總額低於債務人聲請清算前2年間，可處分
    所得扣除自己及依法應受其扶養者所必要生活費用之數額者
    ，法院應為不免責之裁定。但債務人證明經普通債權人全體
    同意者，不在此限；債務人有下列各款情形之一者，法院應
    為不免責之裁定。但債務人證明經普通債權人全體同意者，
    不在此限：一、於7年內曾依破產法或本條例規定受免責。
    二、故意隱匿、毀損應屬清算財團之財產，或為其他不利於
    債權人之處分，致債權人受有損害。三、捏造債務或承認不
    真實之債務。四、聲請清算前2年內，因消費奢侈商品或服
    務、賭博或其他投機行為，所負債務之總額逾聲請清算時無
    擔保及無優先權債務之半數，而生開始清算之原因。五、於
    清算聲請前1年內，已有清算之原因，而隱瞞其事實，使他
    人與之為交易致生損害。六、明知已有清算原因之事實，非
    基於本人之義務，而以特別利於債權人中之一人或數人為目
    的，提供擔保或消滅債務。七、隱匿、毀棄、偽造或變造帳
    簿或其他會計文件之全部或一部，致其財產之狀況不真確。
    八、故意於財產及收入狀況說明書為不實之記載，或有其他
    故意違反本條例所定義務之行為，致債權人受有損害，或重
    大延滯程序，消費者債務清理條例（下稱消債條例）第132
    條、第133條、第134條分別定有明文。又消債條例之立法目
    的，在於使陷於經濟上困境之消費者，得分別情形依該條例
    所定重建型債務清理程序（更生）或清算型債務清理程序（
    清算）清理債務，藉以妥適調整其與債權人及其他利害關係
    人之權利義務關係，保障債權人之公平受償，並謀求消費者
    經濟生活之更生機會，從而健全社會經濟發展；消費者依清
    算程序清理債務，於程序終止或終結後，為使其在經濟上得
    以復甦，以保障其生存權，除另有上述消債條例第133條、
    第134條所規定不予免責之情形外，就債務人未清償之債務
    採免責主義（消債條例第1條、第132條立法理由參照）。　
    　　　
二、查債務人前於民國109年6月23日向本院具狀聲請清算，主張
    其獨資經營佳妤剪髮設計，營業額平均每月200,000元以下
    ，為從事小規模營業活動之自然人，每月營業實際所得約新
    臺幣（下同）13,200元，扣除每月必要支出11,312元後，僅
    餘1,888元，有不能清償債務之情形，且前向本院聲請債務
    清理之調解而調解不成立，依消債條例之規定向本院聲請清
    算，經本院以109年度消債清字第42號裁定自109年7月22日
    下午5時起開始清算程序。經本院調查後，債務人可列入清
    算財團之財產如附表所示，有國泰人壽保險股份有限公司陳
    報狀一份在卷可稽。經本院通知該公司終止保險契約後，由
    該公司解繳附表所示保單解約金金額計393,979元至本院，
    由本院司法事務官依消債條例第121條第1項規定，於110年3
    月12日以109年度司執消債清字第48號裁定債務人之清算財
    產處分方法依附表所示內容進行，並依消債條例第127條第1
    項、第2項規定於110年4月30日以109年度司執消債清字第48
    號裁定清算程序終止等情，業據本院調取109年度消債清字
    第42號及109年度司執消債清字第48號卷宗查明無誤，依消
    債條例第132條規定，本院即應進行債務人應否免責之審理
    。
三、依消債條例第136條規定，本院為裁定前，應予債權人及債
    務人即聲請人陳述意見之機會，意見分述如下：
（一）債務人陳述意見略以：債務人自105年12月起自營佳妤剪
      髮設計至今，於裁定開始清算後每月僅有約13,200元之經
      營理髮店之收入（即每月營收約20,000元，扣除每月店面
      租金5,000元、每月平均電費1,500元、每月平均水費300
      元等營業成本，實際盈餘約13,200元），債務人每月支出
      伙食費、手機費、交通費、健保費、國民年金、有線電視
      及水電費等要生活費共計11,312元，則債務人聲請清算前
      2年間，可處分所得扣除自己必要生活費用之數額僅為45,
      312元。又本件普通債權人之分配總額為393,979元，顯然
      高於上開債務人聲請清算前2年間，可處分所得扣除自己
      必要生活費用之數額，核與本條例第133條所定不免責要
      件不合，自不得依該規定為不免責之裁定。再債權人未證
      明聲請人有何符合消債條例第134條各款所列之不免責事
      甶，倘查無債務人有消債條例第134條各款所定應不免責
      事由，自難認聲請人有消債條例所定應為不免責裁定之情
      形。
（二）債權人上海商業儲蓄銀行股份有限公司具狀表示不同意債
      務人免責，應繼續清償等語。
（三）債權人國泰人壽保險股份有限公司未具狀表示意見。　　
四、經查：
（一）債務人無消債條例第133條所定應不予免責之事由：
　  ⒈依消債條例第133條之規定觀之，審認債務人是否具有消債
      條例第133條所定應不予免責之情形，即應審認其是否合
      於「於清算程序開始後債務人有薪資、執行業務所得或其
      他固定收入，扣除自己及依法應受其扶養者所必要生活費
      用之數額後仍有餘額」及「普通債權人之分配總額低於債
      務人聲請清算前2年間，可處分所得扣除自己及依法應受
      其扶養者所必要生活費用之數額」此兩要件。　
　　⒉債務人主張其獨資經營佳妤剪髮設計，營業額平均每月200
      ,000元以下，為從事小規模營業活動之自然人，其每月營
      業實際所得約13,200元，並提出財政部南區國稅局106年
      及107年度綜合所得稅各類所得資料清單、全國財產稅總
      歸戶財產查詢清單、收入證明切結書、戶籍謄本等件為證
      （南司消債調字卷第19-24頁），暨本院調取債務人勞工
      保險投保資料及108年度稅務電子閘門財產所得調件明細
      表（消債清字卷第33-36頁），堪認其每月營業實際所得
      約13,200元。又依臺南市政府以110年10月29日府社助字
      第1101317190號函所載，債務人自108年迄今未列冊低收
      或中低收入戶資格，未具身心障礙者資格，未領取身心障
      礙者生活補助、婦女及兒童少年等相關福利補助、住宅補
      貼方案、青年安心成家方案租金補貼，且分別於109年5月
      及110年6月核領中央補助之疫情擴大急難紓困專案各10,0
      00‬元（消債職聲免字卷第49頁）。是債務人目前每月之
      收入僅有營業實際所得13,200元，堪予認定。又依消債條
      例第64條之2規定，以最近1年即110年衛生福利部所公告
      之臺南市每人每月最低生活費13,304元之1.2倍即15,965
      元認定每人每月最低生活費，尚屬合理，債務人主張目前
      每月之必要支出約11,312元，未逾15,965元，應屬有據。
      則債務人以前開收入，扣除每月必要生活費用之數額後，
      餘額約為1,888元（計算式：13,200元－11,312元＝1,888元
      ）。是以，債務人自109年7月22日下午5時本院裁定開始
      清算程序後，確有其他固定收入即營業實際所得13,200元
      ，扣除自己必要生活費用之數額後，仍有餘額1,888元乙
      節，堪予認定。
　　⒊債務人聲請清算前2年可處分所得金額為316,800‬元：
　　　⑴按消債條例第133條所謂「可處分所得」應以債務人實際
        受交付而得自由運用之所得為限。　
　　　⑵債務人聲請清算前2年間為自107年6月23日起至109年6月
        22日止，債務人主張其獨資經營佳妤剪髮設計，每月營
        業實際所得約13,200元，且本院查無債務人有其他收入
        ，已如前述，從而，債務人聲請清算前2年間可處分所
        得為316,800‬元（計算式：13,200元×24月＝316,800‬元
        ），亦可認定。
　　⒋另債務人聲請清算前2年間（即自107年6月23日起至109年6
      月22日止）之必要生活費用（本件並無依法受債務人扶養
      之人）如下：
　　　⑴按臺南市政府公告107、108、109年臺南市每人每月最低
        生活費用均為12,388元，其之1.2倍即為14,866元（參
        酌消債條例第64條之2第1項規定），債務人自陳其每月
        個人必要生活費用為11,312元，未逾上開14,866元之範
        圍，是本院認債務人自107年6月23日起至109年6月22日
        止之每月必要生活費用以11,312元為可採。
　　　⑵準此，債務人聲請清算前2年間自己所必要生活費用為
　　　　271,488‬元（計算式：11,312元×24月＝271,488‬元）。
　　⒌從而，債務人聲請清算2年間，可處分所得扣除自己所必要
      生活費用後，餘額為45,312‬元（計算式：316,800‬元－27
      1,488‬‬元＝45,312‬元），惟本件普通債權人之分配總額
      為393,979元（如附表所示），顯高於債務人於聲請清算
      前2年間之可處分所得扣除必要支出之數額，核與消債條
      例第133條規定應為不免責裁定之要件不合，自不得依該
      規定為不免責之裁定。　　　
（二）又消債條例關於清算程序係以免責主義為原則，不免責為
      例外，倘債權人主張債務人有消債條例第134條各款所定
      不免責之情事，自應由債權人就債務人有合於上開各款要
      件之事實，舉證以實其說。然本件債權人均未具體說明或
      提出相當事證加以證明，自難認債務人有消債條例第134
      條各款所定不免責事由之情事存在，故債務人並無消債條
      例第134條所定不免責事由之存在，堪可認定。
五、綜上，本件債務人既經法院為終結清算程序之裁定確定，復
    查無消債條例第133條、第134條所定之不應免責情形存在，
    揆諸首揭說明，應以裁定免除債務人之債務，爰裁定如主文
    所示。
中　　華　　民　　國　　110 　年　　12　　月　　28　　日
                  民事第一庭   法  官　盧亨龍
以上正本係照原本作成。
如對本裁定抗告須於裁定送達後10日內向本院提出抗告狀，並繳
納抗告費新臺幣1,000元（須附具繕本）。
中　　華　　民　　國　　110 　年　　12　　月　　28　　日
                               書記官  謝婷婷　　　　　　
附表：  
編號 財  產  明  細 處 分 方 式 一  國泰人壽保險保單解約金393,979元  業經國泰人壽保險股份有限公司解繳該金額至本院，由本院逕予分配。